臺灣高等法院臺南分院刑事裁定
111年度毒抗字第169號
抗  告  人  鄭世明
上列抗告人因強制戒治案件，不服臺灣臺南地方法院中華民國11
1年2月11日裁定（111年度毒聲字第131號）提起抗告，本院裁定
如下：
    主  文
抗告駁回。
    理  由
一、抗告意旨略以：
  ㈠按因毒品危害防制法條修正，經由最高法院刑事大法庭釋憲
　　109年11月18日，109年度台上字第3826號裁定變更適用觀察
　　勒戒處遇之對象標準及頻率為止，法務部與衛福部及專家學
　　者業已研議修正有無繼續施用毒品傾向評估標準就評分項目
　　前科紀錄並於3月26日生效先敘明之。
  ㈡按民國109年1月15日修正公布、同年7月15日施行之毒品危害
    防制條例第20條第3項之規定犯第10條之罪之觀察勒戒或強
    制戒治、經執行完畢三年再犯適用本條例只要本次再犯（不
    論施行前或後）距離最後一次觀察勒戒、強制戒治等執行完
    畢，判決執行受到影響對於抗告人不利之行為。
  ㈢無庸置礙，心理醫師以簡單之談話內容之中及目前科紀錄表
    斷定戒治此舉令抗告人心中頗是不服，不能平衡用法之依據
    ，也或言自由心證之草率更猶剝奪抗告人權益之精神，既已
    未達到政府（以病患來看待已染毒之人）一心改悔向上決心
    應給予病患，鼓勵從新改過機會才對，對社會體系有良好環
    境，給自新人自信心，創造美好前程才是正確方向，端憑心
    理諮商醫師詢問家庭狀況以及染上毒品過程等短短幾分鐘所
    帶來的自身感覺和情緒就足以影響判斷就以處斷評估有無繼
    續施用毒品傾向是否個人用法皆為輕重，抗告人如何能服，
    更顯一罪二判之嫌，於此須秉公處理得宜才是。
　㈣而將司法前科紀錄列後強制戒治處分抗告人縱使曾獲判刑，
    皆獲適當裁定處分抵其過犯之行為，既以溯往不究之精神相
    牴觸。綜上所述，抗告人之處遇懇貴院鈞長斟酌公平、公正
    有於抗告人之請求，聲請撤銷強制戒治處分。
二、按「觀察、勒戒後，檢察官依據勒戒處所之陳報，認受觀察
    、勒戒人有繼續施用毒品傾向者，檢察官應聲請法院裁定令
    入戒治處所強制戒治，其期間為6個月以上，至無繼續強制
    戒治之必要為止，但最長不得逾1年」，毒品危害防制條例
    第20條第2項後段定有明文。經查：
　　抗告人前於110年3月22日22時因施用第二級毒品甲基安非他
    命，嗣經警於110年3月24日11時40分許採尿送驗結果呈安非
    他命、甲基安非他命及嗎啡陽性反應，經臺灣臺南地方法院
    於110年8月6日，以110年度毒聲字第788號裁定令入勒戒處
    所執行觀察、勒戒，有上開刑事卷宗在卷可查。抗告人入所
    執行後，經評定結果，在「前科紀錄與行為表現」合計為37
    分、「臨床評估」合計為26分、「社會穩定度」則為5分；
    若以動、靜態因子區分，其中「動態因子」為11分、「靜態
    因子」為57分，總計68分，而判定抗告人有繼續施用毒品之
    傾向，有法務部○○○○○○○○111年2月9日南所衛字第111000075
    80號函附「有無繼續施用毒品傾向評估標準紀錄表」及證明
    書附卷可憑，上開評分結果，客觀上觀之，並無違法、不當
    ，或有誤算之處。
三、抗告意旨雖指心理醫師只以簡單之談話即加以判斷，且以往
    前科紀錄作為評分標準，違反一罪二判云云。惟：
　㈠上開評估標準係法務部為因應毒品危害防制條例之修正及109
    年11月18日最高法院刑事大法庭109年度台上大字第3826號
    裁定意旨，經該部洽請衛生福利部協助研修「有無繼續施用
    毒品傾向評估標準」，邀集專家學者及相關機關研商後，新
    版之「有無繼續施用毒品傾向評估標準說明手冊」及「有無
    繼續施用毒品傾向評估標準紀錄表」，業於110年3月26日修
    正並即日起實施，其中關於「前科紀錄與行為表現」之第1
    項及第3項之計分方式均有所修正變動，修正前「有無繼續
    施用毒品傾向評估標準說明手冊」關於「前科紀錄與行為表
    現」第1項「毒品犯罪相關司法紀錄」計分方式為每筆10分
    ，總分不設上限，第3項「其他犯罪相關紀錄」計分方式為
    每筆2分，總分不設上限，修正後「前科紀錄與行為表現」
    第1項「毒品犯罪相關司法紀錄」計分方式為每筆5分，總分
    上限為10分，第3項「其他犯罪相關紀錄」計分方式為每筆2
    分，總分上限為10分，此有法務部110年3月26日法矯字第11
    006001760號函可考，足見110年3月26日以前之評分基準，
    毒品犯罪相關司法紀錄所占比重過重，110年3月26日以後修
    正為「上限不得超過10分」，已不再對前科紀錄過度評價。
　㈡再者，評估之標準並非僅有前科紀錄，而係綜合考量受評估
    者之毒品犯罪相關司法紀錄、首次毒品犯罪年齡、其他犯罪
    相關紀錄、入所時尿液毒品檢驗、所內行為表現；物質使用
    行為、合法物質濫用、使用方式、使用年數、有無精神疾病
    共病及其工作、家庭等一切因素。評分之項目有其專業考量
    ，配分標準又合乎比例原則，具體對個案為評估時，有其相
    當之專業依據及標準，涉及專門醫學，且評估標準係適用於
    每一位受觀察、勒戒處分之人，具一致性、普遍性、客觀性
    。倘其評估由形式上觀察無擅斷或濫權等明顯不當之情事，
    法院宜予尊重。
　㈢退萬步言之，縱然採信抗告意旨所指心理醫師僅以簡單之談
    話內容即判斷云云，然依卷附之有無繼續施用毒品傾向評估
    標準紀錄表，其中在「臨床評估」方面，評分之項目包含：
    ⒈物質使用行為(此項下又細分為：1-1「多重毒品濫用：有
    、無」、1-2「合法物質濫用(菸、酒、檳榔)　、1-3「使用
    方式：有、無注射使用」、1-4「使用年數，分別有超過1年
    、1個月至1年、少年1個月」、⒉精神疾病共病(含反社會人
    格)，分「無、疑似、有」等3種選項、⒊臨床綜合評估(含病
    識感、動機、態度、就醫意願)，分「正常、極輕、輕度、
    中度、偏重、重度、極重」等7種選項。在⒈之評分項目，判
    斷標準均具體且明確(例如：有施用一種以上之毒品，即屬
    有多重毒品濫用，反之則無，沒有模糊地帶)，僅有⒉「精神
    疾病共病(含反社會人格)」及⒊「臨床綜合評估(含病識感、
    動機、態度、就醫意願)」之評分項目始有裁量之空間。然
    抗告人於⒉「精神疾病共病(含反社會人格)」得分本為「0」
    分，僅有⒊「臨床綜合評估(含病識感、動機、態度、就醫意
    願)」得分「4分」，縱使扣除4分，抗告人總得分64分，仍
    超過60分，亦無法推翻其經評估為有繼續施用毒品傾向之認
    定。
　㈣又依戒治處分執行條例規定，戒治分調適期、心理輔導期及
    社會適應期等3階段依序行之；戒治期間，戒治所尚需依據
    受戒治人之需要，擬訂其個別階段處遇計畫，相關規定均與
    監獄行刑法不同，強制戒治之目的，顯係為協助施用毒品者
    戒斷毒品之心癮及身癮所為之一種保安處分類型，並無抗告
    意旨所稱對受評估者過去之行為再為處罰，一罪二判甚明。
　㈤綜上所述，抗告人徒憑己見指摘評估結果不公云云，所指並
    無所憑。原裁定既無違法之處，本件抗告為無理由，應予駁
    回。
四、據上論結，應依刑事訴訟法第412條，裁定如主文。
中　　華　　民　　國　　111 　年　　2 　　月　　25　　日
                  刑事第二庭    審判長法　官  陳珍如
                                      法　官  黃裕堯
                                      法　官  包梅真
以上正本證明與原本無異。
不得再抗告。
　　　　　　　　　　　　　　　　　　　書記官　許雅華　　
中　　華　　民　　國　　111 　年　　2 　　月　　25　　日